【裁判字號】    89,訴,2789
【裁判日期】    900712
【裁判案由】    廣播電視法
【裁判全文】
臺北高等行政法院判決                            八十九年度訴字第二七八九號
                              .
    原      告  東森華榮傳播事業股份有限公司
    代  表  人  甲○○董事長.
    被      告  行政院新聞局
    代  表  人  蘇正平（局長）
右當事人間因廣播電視法事件，原告不服行政院中華民國八十九年九月二十六日台八
十九訴字第二八一二九號再訴願決定，提起行政訴訟。本院判決如左：
    主  文
原告之訴駁回。
訴訟費用由原告負擔。
    事  實
緣原告係廣播電視節目供應事業，其製播之「東森綜合台」頻道於民國（下同）八十
八年五月二十六日所播出之「養素健」產品廣告，經台北市政府衛生局以其廣告內容
涉及療效，違反行為時食品衛生管理法第二十條規定，依同法第三十三條規定，以八
十八年七月十九日北市衛七字第八八二三四九三九○○號行政處分書核處託播之永雄
企業社負責人吳門乾罰鍰三萬元（折合新台幣九萬元）。被告以原告播出該廣告，有
違廣播電視法第二十一條第二款及第二十九條之一規定，爰依同法第四十五條之二規
定，以八十八年七月三十日（八八）建廣五字第一二二七五號函處原告罰鍰三萬元（
折合新台幣九萬元）。原告不服，提起訴願、再訴願，遞遭決定駁回，遂向本院提起
行政訴訟。茲摘敘兩造訴辯意旨如次：
甲、原告方面：
    原告未於言詞辯論期日到場，據其提出書狀，聲明、陳述如左：
一、聲明：求為判決訴願決定及原處分均撤銷，訴訟費用由被告負擔。
二、陳述：
１、原告公司名稱原為「東森傳播事業股份有限公司」，已變更登記為「東森華榮傳
    播事業股份有限公司」，有公司執照影本可稽。
２、「有線電視法」自八十二年八月十一日由立法院通過，總統公布施行後，即脫離
    廣播電視法規範範圍，而成為有線電視營運及播送之特別法，並於八十八年二月
    三日修正公布為「有線廣播電視法」。從而，現行之廣播電視法所規範之電視，
    僅限於「無線」電視台、廣播電台，而修正後有線廣播電視法所規範者，則為「
    有線」廣播電視系統、系統經營者及頻道供應者（即原告），該二法之規範對象
    洵屬有間。就本案行為當時，原告並非供應節目予無線電視台之節目供應者，屬
    「有線廣播電視法」所規範之「頻道供應者」，非「廣播電視法」所規範之對象
    ，自不得以廣播電視法之罰則相繩。此觀廣播電視節目供應事業管理規則第十二
    條規定益徵明暸，蓋原告係製作供應節目予「有線電視系統及有線電視節目播送
    系統」之電視節目製作業（即有線電視法所謂之「頻道供應者」），自應適用「
    有線電視法」。被告以原告違反「廣播電視法」第二十九條之一之規定，而依「
    廣播電視法」第四十五條之二規定，核處原告罰鍰，實屬於法無據。
３、依修正後有線廣播電視法第二條規定，「節目」係指「系統經營者」播送之影像
    、聲音．．。「廣告」係指「系統經營者」播送之影像、聲音，內容為推廣商品
    、觀念、服務或形象者。是以，有線廣播電視法第四章有關節目管理之相關規定
    係針對「系統經營者」所定之條款，且未有準用於頻道供應者之規定，故頻道供
    應者所播送之廣告縱涉有療效而有違法之嫌，然在有線廣播電視法無明文處罰「
    頻道供應者」之情況下，自不應受該法之處罰。被告援引有線廣播電視法之規定
    ，核處原告罰鍰，於法未合。
４、有關廣告內容是否涉及醫療相關領域之技術或其廣告詞句是否涉及療效等，係屬
    專業實質審查之範圍，非具專業知識者無法為正確之判定，此觀被告作成本件處
    分亦需先經衛生主管機關認定系爭廣告內容違規乙節，益徵明暸。由此可知，有
    關廣告內容是否涉及療效之實質審查應由具有專業技術之人為之。就本案而言，
    原告係一衛星廣播電視節目供應者（頻道供應者），就廣告內容是否涉及醫療效
    能等，並無專業審查能力，如何能判定系爭廣告是否涉及療效？今被告強令未具
    醫療專業之頻道業者就廣告內容為實質審查，殊有違誤。
５、縱認頻道供應者即原告就廣告內容是否涉及療效有判定之能力，然觀藥事法全文
    ，除第六十九條：「非本法所稱之藥物不得為醫療效能之標示或宣傳。」之規定
    外，並未明文規定「醫療效能」所指為何。另觀衛生署於八十八年七月二十三日
    所公布之「食品廣告標示詞句涉及虛偽、誇張或醫療效能之認定表」，並未將「
    排除體內宿便、改變體質．．．」列為具有療效之用詞，則廣告內容有前揭敘述
    ，自不能謂涉及療效。由此可知，該廣告並未有原處分所稱涉及療效之情事，被
    告以此為由核處原告罰鍰，顯屬無據。
乙、被告方面：
一、聲明：求為判決如主文所示。
二、陳述：
１、按廣播電視節目供應事業管理規則於八十九年二月十七日經行政院新聞局怡廣一
    字第○二三三三號令修正發布，本案原告違規事實及原處分之裁罰，發生於廣播
    電視節目供應事業管理規則修正發布施行前，是本案應適用修正前之廣播電視節
    目供應事業管理規則。
２、依廣播電視法第二十九條之一規定：「廣播電視節目供應事業之設立，應經新聞
    局許可，其節目內容及有關管理事項準用第二十一條、第二十五條、第二十八條
    及第三十四條之規定」，同法第二十一條第二款規定，廣播電視節目內容，不得
    有違背政府法令之情形。違反者，依同法第四十五條之二規定得處廣播電視節目
    供應事業三千元以上、三萬元以下罰鍰，並沒入其節目。廣播電視節目供應事業
    管理規則第十二條規定：「廣播節目製作業、電視節目製作業、廣播電視廣告業
    為無線廣播、電視電臺、有線電視系統及有線電視節目播送系統策劃、製作節目
    或廣告者，應分別依廣播電視法、有線電視法及其他相關法規辦理。」。
３、原告所製播之「東森綜合台」頻道，於八十八年五月二十六日播送之「養素建」
    廣告，廣告內容「排除體內宿便、改變體質」等詞句涉及療效，違反行為時食品
    衛生管理法第二十條規定，經台北市政府衛生局核處吳門乾（永雄企業社負責人
    ）在案。上開情事，亦違反廣播電視法第二十一條第二款、第二十九條之一規定
    ，違規事實明確，被告依同法第四十五條之二處以罰鍰新台幣九萬元，認事用法
    並無不當。
４、原告係合法設立之廣播電視節目供應事業，並領有被告核發之節目供應事業許可
    證，其具節目供應事業之身分，殆無疑義。廣播電視法第二十九條之一規定廣播
    電視節目供應事業其節目內容及有關管理事項準用第二十一條規定，廣播電視法
    第二十一條第二款規定，廣播電視節目內容，不得有違背政府法令之情形。違反
    者，自應依同法第四十五條之二規定處分。原告所言，顯對相關法規有所誤解。
    原告未盡注意之義務，任令該違法節目於有線電視播送系統頻道中播出，自應負
    法律上責任。
５、原告所播出之廣告，涉及誇大療效，業經衛生單位以廣告內容違反行為時食品衛
    生管理法第二十條之規定核處託播者，原告播出該廣告，違背政府法令甚為明確
    ，業已違反廣播電視法第二十一條第二款規定，被告依同法第四十五條之二處以
    罰鍰，認事用法並無違誤。且原告係經合法設立之廣播電視節目供應事業，對於
    其所播出之廣告，本應注意有無違背政府法令，不能以無專業而推責。原告為傳
    播業者，對社會有重大影響力，所播出之廣告內容，足使民眾信以為真，自應注
    意有無違反法令規定，以盡其社會責任。原告未盡其注意義務，播出違法廣告，
    顯為其內部作業之疏失，卻以無專業為推諉之語，核不足採。原告違反廣播電視
    法規定之事實甚為明確，被告認事用法上並無違誤。
    理  由
一、本件原告經合法通知，未於言詞辯論期日到場，核無行政訴訟法第二百十八條準
    用民事訴訟法第三百八十六條各款所列情形，因依被告之聲請，由其一造辯論而
    為判決。
二、按本件受處分人、訴願人、再訴願人原為東森傳播事業股份有限公司，茲東森華
    榮傳播事業股份有限公司起訴稱：原「東森傳播事業股份有限公司」已變更登記
    為「東森華榮傳播事業股份有限公司」，由其承受為訴訟標的之法律關係，並提
    出公司執照影本為憑，是本件自以東森華榮傳播事業股份有限公司為原告，合先
    說明。
三、按「稱廣播電視節目供應事業者，指經營、策劃、製作、發行或託播廣播電視節
    目、廣告、錄影節目帶之事業。」廣播電視法第二條第十一款定有明文；又按「
    廣播節目製作業、電視節目製作業、廣播電視廣告業為無線廣播、電視電臺、有
    線電視系統及有線電視節目播送系統策劃、製作節目或廣告者，應分別依廣播電
    視法、有線電視法及其他相關法規辦理。」，行為時廣播電視節目供應事業管理
    規則第十二條亦有明定。另按「廣播、電視節目內容，不得有左列情形之一：．
    ．．二、違背．．政府法令。．．．」、「廣播電視節目供應事業之設立，應經
    新聞局許可，其節目內容及有關管理事項準用第二十一條、第二十五條、第二十
    八條及第三十四條之規定。」、「違反第二十九條之一之規定，經營、策劃、製
    作、發行或託播廣播電視節目、廣告、錄影節目帶者，處三千元以上、三萬元以
    下罰鍰，並沒入其節目。」廣播電視法第二十一條、第二十九條之一、第四十五
    條之二分別定有明文。
四、本件原告主張其非供應節目予無線電視台之節目供應者，而屬有線廣播電視法所
    規範之頻道供應者，不得以廣播電視法之罰則相繩，在有線廣播電視法無明文處
    罰頻道供應者之情況下，不應受該法之處罰。被告強令未具醫療專業之頻道業者
    就廣告內容為實質審查，殊有違誤，縱認原告就廣告內容是否涉及療效有判定之
    能力，惟系爭廣告並未有原處分所稱涉及療效之情事，被告以此核處原告罰鍰，
    顯屬無據云云。被告則辯稱本案原告違規事實及原處分之裁罰，發生於廣播電視
    節目供應事業管理規則修正發布施行前，自應適用修正前之廣播電視節目供應事
    業管理規則。系爭廣告內容「排除體內宿便、改變體質」等詞句涉及療效，違反
    行為時食品衛生管理法第二十條規定，亦違反廣播電視法第二十一條第二款、第
    二十九條之一規定，被告依同法第四十五條之二處以罰鍰，並無不當。原告領有
    被告核發之節目供應事業許可證，具節目供應事業之身分，對於所播出之廣告，
    本應注意有無違背政府法令，不能以無專業而推責等語。
五、查原告係依廣播電視法經被告合法設立登記之廣播電視節目供應事業，並領有被
    告核發之節目供應事業許可證，其具節目供應事業者之身分，有廣電節目供應事
    業影本附卷足憑。原告製播之東森綜合台頻道於八十八年五月二十六日所播出之
    「養素健」產品廣告，經台北市政府衛生局以其廣告內容涉及療效，違反行為時
    食品衛生管理法第二十條規定，依同法第三十三條規定，以八十八年七月十九日
    北市衛七字第八八二三四九三九○○號行政處分書核處託播之永雄企業社負責人
    吳門乾罰鍰三萬元（折合新台幣九萬元）在案，有台北市政府衛生局食品衛生調
    查紀錄、台北市萬華區衛生所食品衛生查驗工作報告表、永雄企業社負責人吳門
    乾之切結書，以及台北市政府衛生局八十八年七月十九日北市衛七字第八八二三
    四九三九○○號行政處分書等影本附卷可證，自堪信為真實。
六、原告既係經被告許可設立之廣播電視節目供應事業，並領有被告核發之節目供應
    事業許可證，而為節目供應事業，則依首揭廣播電視法第二十九條之一之規定，
    其節目內容及有關管理事項準用該法第二十一條、第二十五條、第二十八條及第
    三十四條之規定，而其中該法第二十一條第二款已明定：「廣播、電視節目內容
    ，不得有左列情形之一：．．．二、違背．．．政府法令。」，八十九年二月九
    日修正前食品衛生管理法第二十條：「對於食品、食品添加物或食品用洗潔劑，
    不得藉大眾傳播工具或他人名義，播載虛偽、誇張、捏造事實或易生誤解之宣傳
    或廣告。」之規定，既係政府法令，原告自不得違背。經查，原告製播之東森綜
    合台頻道於八十八年五月二十六日所播出之「養素健」產品廣告，經台北市政府
    衛生局以其廣告內容「排除體內宿便、改變體質．．．」等詞句涉及療效，違反
    行為時食品衛生管理法第二十條規定，依同法第三十三條規定，以八十八年七月
    十九日北市衛七字第八八二三四九三九○○號行政處分書核處託播之永雄企業社
    負責人吳門乾罰鍰三萬元（折合新台幣九萬元）在案。原告雖主張廣告內容是否
    涉及療效之實質審查應由具有專業技術之人為之，被告強令未具醫療專業之原告
    就廣告內容為實質審查，殊有違誤；又縱認原告就廣告內容是否涉及療效有判定
    之能力，然藥事法並未明定何謂醫療效能，另觀衛生署八十八年公布之「食品廣
    告標示詞句涉及虛偽、誇張或醫療效能之認定表」，亦未將「排除體內宿便、改
    變體質．．．」列為具有療效之用詞，則上開廣告未有原處分所稱涉及療效之情
    事，被告以此核處原告罰鍰，顯屬無據云云。按廣告內容如有違背政府法令時，
    廣播電視節目供應事業自應負其法律責任，是其如未採適當方式為監督，放任違
    背政府法令之廣告播出，即難謂對系爭廣告之播送無故意或過失責任，自應依廣
    播電視法之規定受罰。又，台北市政府衛生局係以系爭廣告內容「排除體內宿便
    、改變體質．．．」等詞句涉及療效，違反行為時食品衛生管理法第二十條規定
    予以處罰，尚非以藥事法為處罰之依據，而行政院衛生署八十八年七月三十一日
    衛署食字第八八○三七七三五號函公告修訂之「食品廣告標示詞句涉及虛偽、誇
    張或醫藥效能之認定表」，僅係針對食品廣告標示詞句是否涉及醫藥效能、虛偽
    、誇張之原則加以例示，非指例示以外之詞句，即不能依其廣告詞句內容是否涉
    及虛偽、誇張、捏造事實或易生誤解等，個案加以判斷，矧上開「食品廣告標示
    詞句涉及虛偽、誇張或醫藥效能之認定表」，既認為「防止便秘」詞句涉及醫藥
    效能，而「改善體質」詞句涉及虛偽誇張或易生誤解；則系爭廣告既有類似「防
    止便秘」醫藥效能之「排除體內宿便」詞句，亦有較諸「改善體質」更具改善生
    理情形之「改變體質」詞句，尚難謂系爭廣告「排除體內宿便、改變體質」之詞
    句未涉及療效，從而，該廣告內容違反政府法令甚明。本件食品廣告內容既已違
    反廣播電視法第二十九條之一準用同法第二十一條規定而違背政府法令，原告未
    盡注意之義務，任令該違法廣告於有線電視播送系統頻道中播出，自有過失，應
    負法律上責任。
七、綜上所述，本件原告違法事實明確，被告依首揭規定，核處原告罰鍰三萬元（折
    合新台幣九萬元），並無違誤，一再訴願決定遞予維持，俱無不合。原告復執前
    詞聲明撤銷，難認為有理由，應予駁回。
據上論結，本件原告之訴為無理由，爰依行政訴訟法第九十八條第三項前段、第二百
十八條、民事訴訟法第三百八十五條第一項前段，判決如主文。
中      華      民      國     九十     年      七      月     十二     日
                                臺 北 高 等 行 政 法 院  第 三 庭
                                            審 判 長 法  官  徐瑞晃
                                                     法  官  吳慧娟
                                                     法  官  曹瑞卿
右為正本係照原本作成。
如不服本判決，應於送達後二十日內，向本院提出上訴狀並表明上訴理由，如於本判
決宣示後送達前提起上訴者，應於判決送達後二十日內補提上訴理由書（須按他造人
數附繕本）。
中      華      民      國     九十     年      七      月     十六     日
                                                     書記官  方偉皓


司法院資訊處製作；財團法人民間司法改革基金會備份。
